【裁判字號】    88,易緝,676
【裁判日期】    900919
【裁判案由】    業務侵占
【裁判全文】
臺灣臺中地方法院刑事判決                        八十八年度易緝字第六七六號
    公  訴  人  臺灣臺中地方法院檢察署檢察官
    被      告  己○○
右列被告因業務侵占等案件，經檢察官提起公訴（八十七年度偵字第七一一二、九四
五五號），及移送併審理（八十七年度偵字第六０五五號），本院判決如左：
    主  文
己○○連續意圖為自己不法之所有，而侵占對於業務上所持有之物，處有期徒刑拾月
。
    事  實
一、己○○係址設臺中市○○區○○路四段一五一號「甲○○○股份有限公司（以下
    簡稱大正大司）」之業務員，負責大雅分公司之車輛銷售業務、收取客戶所繳納
    之車款及為客戶辦理分期付款之貸款事宜等業務，為從事業務之人，詎己○○竟
    基於意圖為自己不法所有之概括犯意，於任職期間內，利用其於八十五年十二月
    間及八十六年六、七月間，分別銷售日產汽車予客戶丁○○（購車日期為八十五
    年十二月十四日）、庚○○（購車日期為八十五年十二月二十八日）、辛○○（
  購車日期為八十六年六月十二日）及戊○○（購車日期為八十六年七月二十五日
    ）等人，而向臺灣第一信託投資股份有限公司（以下簡稱第一信託公司）、英商
    標準渣打銀行股份有限公司臺北分公司（以下簡稱渣打銀行）辦理汽車貸款（詳
    如附表所示），嗣後因庚○○、辛○○、戊○○等三人改以現金支付購車尾款，
    並要求己○○替渠等撤銷銀行貸款，惟己○○不僅未至銀行撤銷貸款，且為防止
    他人發現乃以按月支付銀行利息之式，將庚○○、辛○○、戊○○等三人改以現
    金支付購車尾款所交付之現金，在未經徵得庚○○、辛○○、戊○○等三之同意
    ，以變易持有為所有之意，不僅未將上開尾款現金繳交至第一信託公司及渣打銀
    行撤銷貸款，而擅自將其因業務上所收取庚○○、辛○○、戊○○等三客戶所繳
    交之購車現金尾款，侵占入己，迨己○○因無能力支付利息，庚○○、辛○○、
    戊○○等三人於八十七年二月間接獲銀行之催款通知書，始知悉上情；另客戶丁○○購車款實係交付新臺幣（下同）四十萬元予己○○收受，並向己○○表示僅
    欲向銀行辦理三十七萬元之汽車貸款，詎己○○於收受上開現金四十萬元後，在
    亦未經徵得丁○○之同意，以變易持有為所有之意，僅將上開四十萬元中之二十
    二萬元現金繳交至第一信託公司，而擅自將其因業務上所收取丁○○所繳交之十
    八萬元，侵占入己，且為防止丁○○發現，明知其並無制作權，乃在未經借款人
    丁○○及連帶保證人乙○○、王民昌等三人同意下，先持空白之車輛動產抵押契
    約書、動產擔保交易動產抵押設定登記申請書、購車貸款契約書、撥款授權書等
    文件交由丁○○同時簽章及交空白之購車貸款契約予乙○○、王民昌二人在上簽
    章為連帶保證人，事後則利用不知情之第一信託公司人員王啟民，並向王啟民佯
    稱丁○○之貸款金額為五十五萬元，而由王啟民在上開文件上填載貸款金額五十
    五萬元等之資料，並對第一信託公司提出行使，主張丁○○全部貸款金額為五十
    五萬元，待貸款撥下後即用以支付大正公司之汽車尾款，足以生損害於丁○○、
    乙○○、王民昌等三人，迄丁○○於一年後欲提前清償貸款時，至第一信託公司
    會算時始發覺上情。
二、案經大正公司之代表人廖永豐、戊○○、庚○○、辛○○分別訴請臺灣臺中地方
    法院檢察署檢察官偵查起訴及移送併案審理。
    理  由
一、訊據被告己○○對於右揭事實，均矢口否認有何連續業務侵占及行使偽造私文書
    之犯行，辯稱：庚○○、辛○○、戊○○三人，原係欲辦理貸款，並經銀行辦理
    徵信及確認貸款金額，惟庚○○、辛○○、戊○○三人事後表示要一次還清尾款
    不願辦理貸款，但因提前解約還款需付銀行違約金，庚○○、辛○○、戊○○等
    三人均不願意，伊向渠三人表示伊同事陳啟長、李沂長、丙○○、陳月圓因缺錢
    花用，可將錢先借給他們，利息由他們繳交，並經庚○○、辛○○、戊○○三人
    同意，是丙○○他們把責任推到伊身上，伊根本沒有拿到錢；另丁○○只付十幾
    萬元，所以才辦理五十五萬元之貸款，伊並沒有業務侵占之行為，也沒有行使偽
    造私文書之犯行云云。惟查：右揭事實，業據告訴人大正公司之代理人李憲文、
    顏貽涬及告訴人庚○○、辛○○、戊○○與丁○○、乙○○等人於檢察官偵查中
    及本院審理時到庭指訴綦詳，其中有關戊○○、庚○○、辛○○部分核與被告於
    八十七年三月十九日所親自書具之自白書（此自白書係被告所寫亦為被告所坦認
    ）內容相符，且證人陳啟長、丙○○等二人於檢察官偵訊中及本院審理時固均承
    認有向被告借款，惟均不知係客戶之購車款項；證人李沂長則證稱：伊係八十四
    年間向己○○借款六十萬元，但八十六年在大正公司時並未向己○○借錢等語（
    詳見八十七年度偵字第七一一二號偵卷第六十九頁背面），又經本院訊之證人即
    被告與丁○○簽章付款時之在場人李美月亦結稱：「伊有在場，被告都是拿空白
    的資料給丁○○簽，丁○○當場交付了四十萬元給被告，並沒有說其中的十八萬
    元要如何處理，而是說四十萬元均是頭期款等詞（詳見本院九十年五月三十日審
    判筆錄），足認被告上開所辯顯均係事後圖卸刑責之詞，要無可採。此外，復有
    車輛動產抵押契約書、動產擔保交易動產抵押設定登記申請書、購車貸款契約書
    、撥款授權書、切結書、第一信託緊急通知書及大正公司預約單等影本附卷可稽
    。又被告任收款業務，對所收得之款項，明知應依購車客戶之指示辦理，竟未依
    客戶之指示辦理，且挪為己用，至今猶未清償完畢，其具為自己不法所有之意圖
    甚明，本件事證明確，被告犯行洵堪認定。
二、核被告所為，係犯刑法第三百三十六條第二項之業務侵占罪及同法第二百十六條
    、第二百十條之行使偽造私文書罪。又公訴人起訴事實雖未敘及被告持交空白之
    購車貸款契約予乙○○、王民昌二人在上簽章為連帶保證人，並持以行使主張之
    行使偽造私文書之犯行，然此部分事實與公訴起訴之犯罪事實（指丁○○部分）
    既有想像競合犯之裁判上一罪關係，應為起訴效力所及，自在本院所得審理之範
    圍，併予敘明（最高法院七十三年度台上字第三六二九號判例意旨參照）。另被
    告於丁○○購車貸款契約上同時偽造不同被害人（即丁○○、乙○○、王民昌）
    之私文書，因侵害數個人之法益，係一行為觸犯數個偽造私文書之罪名，係屬同
    種想像競合犯，應依法論處偽造私文書罪。再被告偽造私文書後持以行使，偽造
    之低度行為，應為行使之高度行為所吸收，不另論罪。又查被告利用不知情之第
    一信託公司人員王啟民填寫購車貸款契約等文件，並提出主張行使，此部分被告
    係屬間接正犯。另查被告先後多次業務侵占之犯行，時間緊接，所犯構成要件相
    同，顯係出於概括之犯意反覆為之，為連續犯，依刑法第五十六條規定，以一罪
    論，並加重其刑。再查被告所犯上開行使偽造私文書罪與業務侵占罪二罪之間，
    有方法、結果之牽連關係，為牽連犯，依刑法第五十五條之規定，應從較重之業
    務侵占罪處斷。爰審酌被告之平日素行、犯罪之動機、目的僅為圖得一己之私利
    、手段、所侵占財物之次數、金額、所生危害及犯罪後未能坦承犯行態度尚非屬
    良好與事後仍未與被害人等人達成和解並賠償損害等一切情狀，量處如主文所示
    之刑，以示懲儆。
三、至被告所行使偽造之私文書（即被告所持空白之車輛動產抵押契約書、動產擔保
    交易動產抵押設定登記申請書、購車貸款契約書、撥款授權書交由丁○○同時簽
    章及持交空白之購車貸款契約予乙○○、王民昌二人在上簽章為連帶保證人）上
    之丁○○、乙○○、王民昌等三人之簽名及印章均係被害人丁○○、乙○○、王
    民昌三人親自簽名蓋章，且上開購車貸款契約等文件亦均已交付予第一信託公司
    收受，而屬第一信託公司所有，爰均不予宣告沒收，併此敘明。
據上論斷，應依刑事訴訟法第二百九十九條第一項前段，刑法第五十六條、第三百三
十六條第二項、第二百十六條、第二百十條、第五十五條，罰金罰鍰提高標準條例第
一條前段，判決如主文。
本案經檢察官林文亮到庭執行職務。
中      華      民      國      九十      年      九      月    十九    日
                                  臺灣臺中地方法院刑事第四庭
                                        法  官    許  旭  聖
右正本證明與原本無異。
如不服本判決，應於判決送達後十日內向本院提出上訴狀，上訴於
臺灣高等法院臺中分院（須附繕本）。
                                        書記官
中      華      民      國      九十      年      九      月    十九    日
附錄本案論罪科刑法條：
刑法第三百三十六條第二項：
對於業務上所持有之物，犯前條第一項之罪者，處六月五年以下有期徒刑，得併科三
千元以下罰金。
刑法第二百十六條（行使偽造變造或登載不實之文書罪）：
行使第二百十條至第二百十五條之文書者，依偽造、變造文書或登載不實事項或使登
載不實事項之規定處斷。
刑法第二百十條（偽造變造私文書罪）：
偽造、變造私文書，足以生損害於公眾或他人者，處五年以下有期徒刑。
附    表：
編號：客戶名稱  購車日期    貨款金額（新臺幣）貨款銀行        備  註
一、  丁○○    八十五年十  五十五萬元        第一信託公司  原欲貸款三十
                二月十四日                                  七萬元（超貸
                                                            十八萬元）。
二、  庚○○    八十五年十  五十萬元          第一信託公司  未撤銷貸款，
                二月二十八            侵占所收現金
                日                                          尾款。
三、  辛○○    八十六年六  六十三萬元        第一信託公司  同        上
                月十二日
四、  戊○○    八十六年七  五十五萬元        渣打銀行      同        上
                月二十五日


司法院資訊處製作；財團法人民間司法改革基金會備份。
